臺灣高等法院臺南分院刑事判決
109年度交上訴字第1342號
上  訴  人  
即  被  告  曾信通


選任辯護人  裘佩恩律師
            蘇泓達律師
            莊佳蓉律師
上列上訴人即被告因公共危險等案件，不服臺灣臺南地方法院10
9年度交訴字第133號中華民國109年9月17日第一審判決（起訴案
號：臺灣臺南地方檢察署109年度調偵字第1423、1424號），提
起上訴，本院判決如下：
    主  文
原判決撤銷。
曾信通犯過失致人於死罪，處有期徒刑陸月，如易科罰金，以新
臺幣壹仟元折算壹日。又犯肇事逃逸罪，處有期徒刑壹年參月。
均緩刑伍年，緩刑期間付保護管束，並應接受法治教育課程伍場
次。
    事  實
一、曾信通於民國108年11月1日晚上10時27分許，騎乘車牌號碼
    000-0000號普通重型機車，沿臺南市○○區○○里○○路由東往西
    方向行駛，行經該路000號前時，本應注意車前狀況，隨時
    採取必要之安全措施，及依標線指示行駛，而依當時天候晴
    、夜間有照明、柏油路面乾燥、無缺陷、亦無障礙物、視距
    良好，並無不能注意之情事，竟疏未注意車前狀況，及未依
    該路段所設「慢」標線減速慢行，貿然以時速約50公里之速
    度前行。適行人張建華亦疏未注意左右來車，及在100公尺
    內設有行人穿越道之路段，未經由行人穿越道，逕在○○路00
    0號前徒步由北向南穿越道路。曾信通見狀未及煞避，機車
    因而撞擊張建華，致張建華倒地，受有「顱底骨折、頭蓋骨
    骨折並大片散在性腦出血、右耳出血、左側血胸、左手及左
    膝鈍挫傷」等傷害，經送往國立成功大學醫學院附設醫院(
    下稱成大醫院)急救，仍於108年11月2日上午3時5分因顱骨
    骨折併顱內出血而死亡。詎曾信通肇事後，見張建華受傷倒
    地不起，竟未報警並停留現場處理，亦未對張建華施以必要
    之救護措施，基於肇事逃逸之犯意，於撿拾己身物品後，騎
    乘上開機車沿○○路西向車道逃逸，嗣有李沅倫駕駛車輛搭載
    王宥威、凌文森行經該處，隨即駕車追趕並在臺南市○區○○
    路000號前攔阻曾信通，及報警處理，曾信通始行返回現場
    。
二、案經張建華之妻張敏珠訴由臺南市政府警察局歸仁分局報請
    暨臺灣臺南地方檢察署檢察官相驗後自動檢舉偵查起訴。
    理  由
一、按被告以外之人於審判外之陳述，雖不符刑事訴訟法第159
    條之1至第159條之4之規定，然經當事人於審判程序同意作
    為證據，法院審酌該言詞陳述或書面陳述作成時之情況，認
    為適當者，亦得為證據。又當事人、代理人或辯護人於法院
    調查證據時，知有第159條第1項不得為證據之情形，而未於
    言詞辯論終結前聲明異議者，視為有前項之同意，刑事訴訟
    法第159條之5定有明文。立法意旨在於傳聞證據未經當事人
    之反對詰問予以核實，原則上先予排除，惟若當事人已放棄
    反對詰問權，於審判程序中表明同意該等傳聞證據可作為證
    據，或於言詞辯論終結前未聲明異議，基於尊重當事人對傳
    聞證據之處分權，及證據資料愈豐富，愈有助於真實發見之
    理念，且強化言詞辯論主義，使訴訟程序得以順暢進行，上
    開傳聞證據亦均具有證據能力。查本案所引用之相關證據資
    料（詳後引證據），其中各項言詞或書面傳聞證據部分，縱
    無刑事訴訟法第159條之1至第159條之4或其他規定之傳聞證
    據例外情形，然業經本院審理時予以提示並告以要旨，且各
    經檢察官、被告曾信通及辯護人表示意見，當事人已知上述
    證據乃屬傳聞證據，已明示同意作為本案之證據使用（本院
    卷第71-73頁），而本院審酌上開證據資料製作時之情況，
    無不當取供及證明力明顯過低之瑕疵，認以之作為證據應屬
    適當，揆諸前開規定，應認均有證據能力。
二、認定犯罪事實所憑之證據及理由：
  ㈠前開事實，業據被告坦承不諱（臺灣臺南地方檢察署108年度
    相字第1622號卷《下稱相驗卷》第117、119、238-239頁、原
    審卷第158頁、本院卷第79頁），核與證人即攔阻被告逃逸
    之李沅倫於警詢、偵查時（警卷第27-29頁、相驗卷第121、
    123頁）、凌文森、王宥威於警詢時（警卷第23-25、27-29
    頁）證述之情節相符，並經證人即告訴人張敏珠於警詢、偵
    查時（警卷第15-17頁、相驗卷第119頁）證述屬實，又有被
    害人張建華之成大醫院中文診斷證明書、轉介司法相驗法醫
    參考病歷資料、非病死司法相驗通報單各1份（警卷第37-41
    頁）、道路交通事故現場圖、道路交通事故調查報告表㈠、㈡
    各1份（警卷第43-47頁）、監視錄影器翻拍照片8張（警卷
    第55-61頁）、現場照片13張（警卷第67-79頁）、電子地圖
    《測量肇事地點與被告遭李沅倫等人攔阻之位置約750公尺》1
    份（警卷第81頁）、被告之駕駛執照及行車執照影本、車輛
    詳細資料報表各1紙（警卷第87、89-91頁）、原審109年8月
    27日勘驗筆錄1份暨截圖20張（原審卷第124-127、129-138
    頁）附卷可稽。而被害人張建華確係因本件交通事故，受有
    前開傷害，經送醫救治仍不治死亡，業經臺灣臺南地方檢察
    署檢察官督同法醫師相驗明確，並製有勘驗筆錄、相驗屍體
    證明書、檢驗報告書各1份（相驗卷第111、129、131-139頁
    ）、相驗照片22張（相驗卷第201-221頁）在卷足憑。從而
    ，被告之任意性自白與事實相符，堪以採信。
　㈡按汽車（含機車）行駛時，駕駛人應注意車前狀況及兩車並
    行之間隔，並隨時採取必要之安全措施，道路交通安全規則
    第94條第3項定有明文。又駕駛人駕駛汽車（含機車），應
    遵守道路交通標誌、標線、號誌之指示；「慢」標字，用以
    警告車輛駕駛人前面路況變遷，應減速慢行，道路交通安全
    規則第90條第1項前段、道路交通標誌標線號誌設置規則第1
    63條第1項前段亦分別定有明文。被告於前揭時、地騎乘機
    車，本應注意上開規定，且依當時情形，客觀上又無不能注
    意之情形，竟疏未注意，因而肇事導致被害人死亡，是被告
    確有違反上開注意義務之過失甚明。又本件經送請臺南市車
    輛行車事故鑑定委員會、臺南市車輛行車事故鑑定覆議委員
    會鑑定結果均認為：「張建華夜間徒步，穿越道路未行走行
    人穿越道，未注意左右來車，為肇事主因。被告駕駛普通重
    型機車，未注意車前狀況、未依『慢』字警告標線指示減速慢
    行，為肇事次因」，有臺南市車輛行車事故鑑定委員會109
    年2月10日南市交鑑字第0000000000號函、臺南市政府109年
    4月15日府交運字第0000000000號函暨檢附之臺南市車輛行
    車事故鑑定覆議委員會南鑑0000000案覆議意見書各1份(相
    驗卷第227-228、311-314頁)存卷可考，益徵被告確有前揭
    違反注意義務之情事甚明。而被害人確因本件車禍受有前述
    傷害而死亡，已如前述，是被害人既因本件車禍而死亡，與
    被告之過失行為間並有相當因果關係。另被害人在該處徒步
    穿越道路，亦疏未注意左右來車，及未行走行人穿越道，致
    與被告機車發生車禍，對於本件車禍事故之發生亦有過失，
    惟仍不能因被害人亦有過失而影響被告本應遵守前揭之注意
    義務，是尚無解於被告過失致死犯行之成立，併此敘明。
　㈢綜上所述，本案事證明確，被告上開過失致死、肇事致人死
    亡逃逸犯行，均堪認定，應依法論科。　
三、論罪科刑：
  ㈠核被告所為，係犯刑法第276條之過失致死罪及同法第185條
    之4之肇事致人死亡逃逸罪。被告所犯上開2罪，犯意各別，
    行為互殊，應予分論併罰。
  ㈡司法院釋字第777號解釋意旨雖指：「中華民國88年4月21日
    增訂公布之刑法第185條之4規定：『駕駛動力交通工具肇事
    ，致人死傷而逃逸者，處六月以上五年以下有期徒刑。』（1
    02年6月11日修正公布同條規定，提高刑度為一年以上七年
    以下有期徒刑，構成要件均相同）其中有關『肇事』部分，可
    能語意所及之範圍，包括『因駕駛人之故意或過失』或『非因
    駕駛人之故意或過失』（因不可抗力、被害人或第三人之故
    意或過失）所致之事故，除因駕駛人之故意或過失所致之事
    故為該條所涵蓋，而無不明確外，其餘非因駕駛人之故意或
    過失所致事故之情形是否構成『肇事』，尚非一般受規範者所
    得理解或預見，於此範圍內，其文義有違法律明確性原則，
    此違反部分應自本解釋公布之日起失其效力。」然被告對於
    本案事故之發生有過失，且其過失責任明確，並無不明確之
    情形，已如前述，故本案自非屬司法院釋字第777號解釋所
    指因「肇事」文義有違法律明確性原則，應自本解釋公布之
    日起失其效力之範圍內，換言之，本案仍有刑法第185條之4
    規定之適用。另該解釋雖另認：「102年修正公布之刑法第1
    85條之4規定，一律以一年以上七年以下有期徒刑為其法定
    刑，致對犯罪情節輕微者無從為易科罰金之宣告，對此等情
    節輕微個案構成顯然過苛之處罰，於此範圍內，不符憲法罪
    刑相當原則，與憲法第23條比例原則有違。此違反部分，應
    自本解釋公布之日起，至遲於屆滿二年時，失其效力。」惟
    本件已斟酌上開意旨，就被告所犯肇事致人死亡逃逸罪，依
    犯罪情節予以量刑，且其犯罪情節難謂輕微，並無上揭解釋
    所指「顯然過苛」之虞，故仍應予以依法審判，附此敘明。
四、撤銷改判理由：
  ㈠原審認被告犯過失致死、肇事逃逸罪事證明確，因予論罪科
    刑，固非無見。惟按量刑之輕重，應注意刑法第57條各款所
    定科刑時應審酌之一切情狀，以為科刑輕重之標準。查被告
    於原審時雖未能與被害人家屬和解，然其事後已於109年10
    月5日與被害人家屬達成民事和解，並已付清所有和解金額
    ，足認本件原審量刑時之裁量事項已有所變動。原審「未及
    審酌」上情，致量刑失之過重，容有未洽。被告上訴意旨以
    原審量刑過重，因而指摘原判決不當，非無理由，自應由本
    院將原判決予以撤銷改判，期臻適法。
　㈡爰審酌被告未注意相關交通安全之規定，終至肇事致被害人
    受有上揭傷勢，送醫後仍不幸死亡，對被害人及其家屬均造
    成難以彌補之創傷，且於肇事後，竟未報警處理或為相關醫
    療救助，反逕自騎車駛離現場逃逸，置被害人生命、身體安
    全於不顧，所為實應嚴加非難。惟念及被告犯後坦認犯行，
    並與被害人家屬達成民事和解，已給付和解金額完畢，有和
    解書、同意書及匯款申請書回條各1份（本院卷第15-17、87
    頁）可按。兼衡被告及被害人就本件車禍發生之過失程度。
    暨被告自述二專畢業之智識程度，退休，已婚，有2名成年
    子女等一切情狀，就過失致死罪部分，量處被告有期徒刑六
    月，並諭知易科罰金之折算標準，及就肇事逃逸罪部分，量
    處被告有期徒刑一年三月，以示懲儆。
　㈢被告前未曾因故意犯罪受有期徒刑以上刑之宣告，有臺灣高
    等法院被告前案紀錄表可查，其此次雖因一時疏失及失慮，
    致犯本案，然已坦白認罪，應有反躬深省改過自新之可能。
    又被告已與被害人家屬即告訴人張敏珠等人達成和解，並已
    給付和解金額完畢，有109年10月5日和解書、同意書及匯款
    申請書回條各1份在卷可考，經此偵審程序及刑之宣告，應
    知警惕，諒無再犯之虞，本院認對被告所宣告之刑，以暫不
    執行為適當，爰依刑法第74條第1項第1款規定，均併予宣告
    緩刑五年，以勵自新。另按本院為促使被告記取教訓，並導
    正其法治觀念，爰依刑法第74條第2項第8款、第93條第1項
    第2款之規定，諭知被告於緩刑期間付保護管束，並應接受
    法治教育課程五場次，以維法治，並觀後效。被告此項緩刑
    之負擔，乃緩刑宣告附帶之條件，依刑法第75條之1第1項第
    4款之規定，違反上開所定負擔情節重大，足認原宣告之緩
    刑難收其預期效果，而有執行刑罰之必要者，得撤銷緩刑之
    宣告，併此敘明。
據上論斷，應依刑事訴訟法第369條第1項前段、第364條、第299
 條第1項前段，刑法第276條、第185條之4、第41條第1項前段、
第74條第1項第1款、第2項第8款、第93條第1項第2款，刑法施行
法第1條之1第1項，判決如主文。
本案經檢察官莊立鈞提起公訴，檢察官劉榮堂到庭執行職務。
中　　華　　民　　國　　109 　年　　12　　月　　28　　日
                  刑事第三庭    審判長法　官  陳連發
                                      法　官  何秀燕
                                      法　官  洪榮家　　
以上正本證明與原本無異。
如不服本判決應於收受送達後20日內向本院提出上訴書狀，其未
敘述上訴理由者，並得於提起上訴後20日內向本院補提理由書（
均須按他造當事人之人數附繕本）「切勿逕送上級法院」。
　　　　　　　　　　　　　　　　　　　書記官  郭馥萱
中　　華　　民　　國　　109 　年　　12　　月　　28　　日
附錄論罪科刑法條：
刑法第276條
因過失致人於死者，處5年以下有期徒刑、拘役或50萬元以下罰
金。
刑法第185條之4
駕駛動力交通工具肇事，致人死傷而逃逸者，處1年以上7年以下
有期徒刑。